【裁判字號】    99,訴,339
【裁判日期】    990817
【裁判案由】    殺人未遂等
【裁判全文】
臺灣雲林地方法院刑事判決               99年度訴字第339號
公  訴  人  臺灣雲林地方法院檢察署檢察官
被      告  甲○○
指定辯護人  莊安田律師
上列被告因殺人未遂等案件，經檢察官提起公訴（99年度偵字第
603 號），本院判決如下：
    主  文
甲○○殺人未遂，處有期徒刑年。
    事  實
一、甲○○與丁○○為男女朋友關係，丁○○在雲林縣虎尾鎮○○路89號經營「薰衣草美容工作坊」，乙○○為其店內常客
    ，因對丁○○有好感而曾多次要求丁○○與其交往。於民國
    99年1 月28日21時30分許，甲○○坐在店內飲用啤酒，恰遇
    乙○○、戊○○、黃朝旺、陳美惠、吳浿綺等人，相約至「
    薰衣草美容工作坊」消費，同日22時30分許，丁○○以時間
    太晚拒絕乙○○等人在該處唱歌，乙○○心有不滿，拉扯甲○○之衣領，質問甲○○是丁○○的什麼人，丁○○向乙○○表示甲○○為其丈夫，乙○○又要求甲○○拿出身分證，
    甲○○雖有不滿，但欲作罷不願惹事，即自行步出店外，準
    備駕駛車號2139-UL 號之自小客車離去（事後測得呼氣酒精
    濃度值0.33MG/L，所涉公共危險罪嫌部分，另經檢察官為不
    起訴處分），惟乙○○則不欲罷休，竟尾隨甲○○至店外，
    並開啟甲○○上開自小客車右前門而蓄意挑釁。甲○○見狀
    一時氣憤，頓萌生殺害乙○○之犯意，明知駕車朝人衝撞及
    持水泥塊砸人頭部要害足以致人於死，竟駕駛上開自小客車
    開往林森路方向，再迴轉加速朝站在「薰衣草美容工作坊」
    店門前之乙○○衝撞，致乙○○彈至其汽車引擎蓋上，再滾
    落地面。甲○○見乙○○滾落至停放在店門前之數輛機車旁
    ，且戊○○準備上前搭救乙○○，不但未罷手，又立即倒車
    ，再加速向前衝撞倒地之乙○○，同時撞倒停放在「薰衣草
    美容工作坊」店門前、車號UT7-963 、ZTZ-351 、TVF-717
    號之輕型機車及車號P3C-269 、373-DXM 號之重型機車（上
    開機車分別屬戊○○、黃朝旺、陳美惠、丁○○、趙氏永等
    人所有；甲○○所涉毀損機車部分，黃朝旺、陳美惠、戊○○已撤回告訴；丁○○、趙氏永則未提出告訴），該等被撞
    倒之機車壓傷一旁之戊○○，致戊○○受有頭部外傷，尾椎
    骨折、左大腿和會陰部挫傷併血腫、瘀青、右手擦傷等傷害
    （戊○○已撤回傷害告訴），甲○○猶未罷手，倒車後再往
    前衝撞乙○○，見乙○○被倒地之機車擋住，甲○○又下車
    ，撿拾地上破掉的水泥花盆碎塊，朝乙○○頭部持續猛砸，
    並一再怒稱要打死乙○○，此際在場之戊○○、黃朝旺、陳
    美惠、吳浿綺等人皆不敢上前拉開甲○○，僅乙○○自行以
    手阻擋甲○○之攻擊。迄於同日22時40分許，警員獲報趕至
    現場，甲○○始住手，乙○○經送醫急救後，始倖免於難，
    但仍受有右側遠端股骨骨折、右側跟骨粉碎性骨折、頭部挫
    傷合併腦震盪、全身多處擦撞傷等傷害。
二、案經乙○○之配偶丙○訴由雲林縣警察局虎尾分局報告及乙○○訴由臺灣雲林地方法院檢察署檢察官偵查起訴。
    理  由
壹、證據能力部分：
一、按被告以外之人於偵查中向檢察官所為之陳述，除顯有不可
    信之情況者外，得為證據，刑事訴訟法第159 條之1 第2 項
    亦有明文。證人乙○○、戊○○、黃朝旺、陳美惠等人於檢
    察官偵查中具結後所為之陳述，因檢察官原則上均能遵守法
    律規定，不致違法取供，且其等於偵查中向檢察官所為之陳
    述，又無顯不可信之情況，揆諸前開規定，上開證人於偵查
    中向檢察官所為業已具結之陳述，自得作為證據使用。
二、次按被告以外之人於審判外之陳述，雖不符前4 條之規定，
    而經當事人於審判程序同意作為證據，法院審酌該言詞陳述
    或書面陳述作成時之情況，認為適當者，亦得為證據。當事
    人或辯護人於法院調查證據時，知有第159 條第1 項不得為
    證據之情形，而未於言詞辯論終結前聲明異議者，視為有前
    項之同意，刑事訴訟法第159 條之5 定有明文。查被告及其
    辯護人於準備程序進行時，對於證人戊○○、黃朝旺、陳美
    惠、吳浿綺等人之警詢筆錄及本件判決後開所引用各該被告
    以外之人於審判外之書面陳述，均表示同意作為證據使用（
    本院卷第24頁），且於言詞辯論終結前未聲明異議，本院審
    酌上開證據作成時之情況，認無顯不適當之情形，與本案待
    證事實間具有關聯性，以之作為證據應屬適當，依前開規定
    ，應認該等證據例外具有證據能力。
貳、有罪部分：
一、訊據被告對於前揭時、地，駕車朝乙○○衝撞3 次，及持水
    泥塊往乙○○頭部猛砸，並怒稱要打死乙○○等事實固坦承
    不諱，惟矢口否認有何殺人未遂犯行，辯稱：我當時沒有殺
    人的故意，我跟乙○○沒有深仇大恨，為什麼要殺他云云。
    辯護人則為被告辯護稱：被告與乙○○不認識，只是因為唱
    歌、女友的事情發生爭執，被告並沒有殺人的動機，被告的
    行為應論以傷害罪較為適當。且乙○○拉扯被告之衣服，又
    要求被告拿出身分證，被告要開車離開，乙○○仍尾隨被告
    去開他的車門，一般人遇到這樣的情形都是無法容忍的，被
    告於偵查中亦稱當時失去理智，沒辦法控制情緒，足證明被
    告的行為合乎當場激於義憤之條件，若認為被告有殺人之犯
    意，也請論以刑法第273 條第2 項之義憤殺人未遂罪。又被
    告行為符合自首之要件，請依刑法第62條規定減輕其刑等語
    。經查：
  (一)被告對於99年1 月28日22時30分許，駕駛車號2139-UL 號之
    自小客車開往林森路方向，再迴轉加速朝站在「薰衣草美容
    工作坊」店門前之乙○○衝撞，致乙○○彈至上開汽車引擎
    蓋上，再滾落地面，被告見乙○○滾落至停放在店門前之數
    輛機車旁，且戊○○準備上前搭救乙○○，不但未罷手，又
    立即倒車，再加速向前衝撞倒地之乙○○，同時撞倒停放在
    「薰衣草美容工作坊」店門前、分屬戊○○、黃朝旺、陳美
    惠、丁○○、趙氏永等人所有之車號UT7-963 、ZTZ-351 、
    TVF-717 號之輕型機車及車號P3C-269 、373-DXM 號之重型
    機車，該等被撞倒之機車壓傷一旁之戊○○，致戊○○受有
    上開傷害，被告猶未罷手，倒車後又再往前衝撞乙○○，見
    乙○○被倒地之機車擋住，甲○○乃下車，撿拾地上破掉的
    水泥花盆碎塊，往乙○○頭部猛砸，並一再怒稱要打死乙○○，迄於同日22時40分許，警員獲報趕至現場，甲○○始住
    手，乙○○經送醫急救後，始倖免於難，但仍受有右側遠端
    股骨骨折、右側跟骨粉碎性骨折、頭部挫傷合併腦震盪、全
    身多處擦撞傷等傷害之事實，業據被告坦承不諱，且經證人
    乙○○於偵查及於本院審理時、證人戊○○、黃朝旺、陳美
    惠於警詢及偵查中、證人吳浿綺於警詢時、證人丁○○於本
    院審理時證述甚詳，並有雲林縣警察局指揮中心受理110 報
    案紀錄單、刑法第185 條之3 案件測試觀察紀錄表、雲林縣
    警察局虎尾分局虎尾派出所道路交通事故當事人酒精測定紀
    錄表、舉發違反道路交通管理事件通知單、車號UT7-963 、
    ZTZ-351 、P3C-269 、373-DXM 號機車之車籍查詢資料、乙○○之財團法人天主教若瑟醫院（下稱若瑟醫院）99年1 月
    29日、同年2 月11日診斷證明書、戊○○之若瑟醫院99年1
    月29日、同年2 月12日診斷證明書各1 紙、戊○○傷勢照片
    8 張、現場蒐證照片13張、若瑟醫院函送之乙○○病歷資料
    等（警卷第23至25頁、第27至33頁、偵卷第26至31頁、第44
    頁、本院卷第35至53頁）在卷可稽，足認被告上開自白與事
    實相符，堪可採信。
  (二)被告雖否認有殺人之犯意，惟按殺人與傷害之區別，在於下
    手加害時有無殺意為斷，至受傷部位是否為致命之要害，傷
    痕之輕重及多寡如何，僅可為認定有無殺意之參考，不能為
    判斷殺人與傷害之絕對標準。本件被告於偵查中自承：我確
    實有駕車故意衝撞乙○○，也有拿水泥塊打乙○○的頭，一
    直到警察來才停手，我知道這樣駕車衝撞人及拿磚頭打人的
    頭可能致死，當時情緒已經無法控制，我已經失去理智了等
    語（偵卷第8 至9 頁），被告既明知駕車朝人衝撞及持水泥
    塊砸人體頭部要害足以致人於死，竟仍反覆3 次倒車再向前
    朝乙○○衝撞，又下車持水泥塊朝乙○○的頭部持續猛砸，
    直至警方到場時始停止。而頭部為人體要害位置，被告持水
    泥塊朝乙○○要害部位猛砸，觀卷附病歷資料及照片（本院
    卷第37至53頁）可知，乙○○之頭部及左手有多處傷口，怵
    目驚心，益見被告行為時下手甚重。復佐以被告持水泥塊砸
    乙○○頭部時，怒稱要打死乙○○等語，及證人戊○○、陳
    美惠於警詢及偵查中均證稱被告於警方到場時，還對乙○○
    說「你怎麼還沒有死」一語（警卷第11、19頁、偵卷第18至
    19頁），堪認被告於行為時，確有戕害乙○○生命欲置之於
    死之直接故意甚明，被告及其辯護人辯稱被告並無殺人之犯
    意，並無足採。
  (三)又被告於警詢時供稱：我和丁○○為男女朋友關係，99年1
    月28日21時30分，乙○○來「薰衣草美容工作坊」，乙○○
    出來抓住我的衣領問丁○○是不是我老婆，把身分證拿出來
    讓我看，乙○○的朋友出來阻擋乙○○，我就直接走出店外
    要駕駛自小客車離去，結果乙○○來打開我自小客車右前門
    ，要來找我麻煩，今天會發生這種事情，是因為我和丁○○
    在交往，乙○○明知還故意挑釁（警卷第5 至6 頁）；於偵
    查中供稱：（檢察官問：為何要開車撞乙○○？）乙○○知
    道我和丁○○在一起，他也喜歡丁○○，可是他已經有老婆
    了，乙○○當時找我麻煩，就反問丁○○是不是我老婆，並
    抓著我的衣領叫我拿出身分證，結果我不理會要駕車離去，
    他來開我的車門等語（偵卷第9 頁）。證人丁○○於本院審
    理時證稱：乙○○是我們店裡常客，他知道我離婚，要我跟
    他在一起，可是我不要，因為他有太太，我也有男朋友，乙○○以前常常去我店裡，他喜歡我，他老婆也知道，他老婆
    還曾經打電話對我嗆聲，那天乙○○要唱歌，我說不可以，
    後來他就抓住被告的衣服，問他是我的什麼人，我就跟乙○○講說他是我的老公，乙○○還叫被告拿身分證給他看，被
    告不給他看，之後被告就起來要去開車，乙○○就追出去開
    他的車門，乙○○有說要看身分證，看被告是不是我的老公
    ，被告很生氣，因為被告沒有惹乙○○，為什麼要找他麻煩
    等語（本院卷第79至83頁）。且證人乙○○於本院審理時亦
    自承：有常常去「薰衣草美容工作坊」，案發當日有向被告
    要身分證及跟著被告追出去之行為，其太太也確實有打過電
    話給丁○○一情，足認被告與丁○○為男女朋友關係，乙○○為丁○○所經營「薰衣草美容工作坊」店內常客，其對丁○○有好感而多次要求丁○○與其交往，乙○○之配偶甚至
    曾因此打電話責問丁○○。而本件案發係起因於丁○○以時
    間太晚拒絕乙○○等人在該處唱歌，乙○○心生不滿，拉扯
    被告之衣領，質問被告是丁○○的什麼人，丁○○向乙○○
    表示被告為其丈夫，乙○○又要求被告拿出身分證，被告原
    欲自行駕車離去，惟乙○○仍不罷休，尾隨被告至店外，並
    開啟被告上開自小客車右前門而蓄意挑釁，被告一時氣憤難
    耐，始萌生殺害乙○○之犯意，亦堪認定。
  (四)再證人即當時到場處理之雲林縣警察局虎尾分局虎尾派出所
    警員庚○○於本院審理時證稱：我們到現場的時候，那裡已
    經有很多人了，很多人指證人是被告打的，我們就過去，逮
    捕的時候有問被告，他也承認是他打的，當時他原本還要拿
    石頭攻擊，我們有制止等語（本院卷第77至78頁），是被告
    係於偵查機關已發覺其犯罪後，始向警方承認犯罪，並不符
    合刑法第62條所規定自首之要件，辯護人認被告所為合於自
    首之要件，容有誤會。
  (五)又所謂當場激於義憤而殺人，非祇以被害人先有不正行為為
    已足，且必該行為在客觀上有無可容忍，足以引起公憤之情
    形，猝然遇合，憤激難忍，因而將其殺害者，始能適用（最
    高法院28年上字第2564號、31年上字第1156號判例意旨參照
    ）。查本件縱然乙○○有拉扯被告衣領，質問被告是丁○○
    的什麼人，又無理要求被告拿出身分證，及尾隨被告至店外
    ，開啟被告所駕駛自小客車右前門等蓄意挑釁之行為，但此
    種情形，在客觀上尚未達於足以引起公憤，使人激憤難忍之
    程度，核與上開當場基於義憤而殺人之要件不合，辯護人認
    本案合乎當場激於義憤之條件，亦有誤解。
二、核被告甲○○所為，係犯刑法第271 條第2 項、第1 項之殺
    人未遂罪。被告已著手於殺人行為之實施，惟未生死亡之結
    果，其犯罪尚屬未遂，依刑法第25條第2 項之規定，按既遂
    犯之刑減輕之。又被告若非受到乙○○之蓄意挑釁，亦不致
    因一時衝動而為本件犯行，且被告原欲離去不想惹事，惟乙○○卻一再挑釁，使其氣憤難消，犯此重罪，如處以最輕本
    刑10年有期徒刑，經依未遂犯規定減輕其刑後，尚嫌過重，
    其犯罪之情狀，在客觀上足以引起一般人之同情，縱宣告法
    定最低度刑，猶嫌過重，情堪憫恕，再依刑法第59條之規定
    ，遞減輕其刑。爰審酌被告因一時氣憤，竟駕車朝乙○○衝
    撞，並持水泥塊砸乙○○頭部，其手段殘酷，造成乙○○受
    有上開傷害，傷勢不輕，犯後雖表示願賠償乙○○之損害，
    但迄今仍未與乙○○達成和解，惟乙○○就本案之發生，並
    非全無可受訾議之處，及被告犯罪之動機、手段、當時所受
    之刺激及所生危害等一切情狀，量處如主文所示之刑。
、不另為不受理之諭知部分：
一、起訴意旨另以：被告基於毀損他人物品之犯意，倒車再加速
    往前輾壓倒地之乙○○，並同時撞倒損壞戊○○所有、車號
    UT7-963 號之輕型機車，使該機車之前面板、前土除、前叉
    護片、左後視鏡、風鏡、後燈殼皆損壞，足以生損害於戊○○，因認被告此部分所為，尚涉犯刑法第354 條之毀損器物
    罪嫌。
二、按告訴乃論之罪，告訴人於第一審辯論終結前，得撤回其告
    訴，又告訴經撤回者，應諭知不受理之判決，刑事訴訟法第
    238 條第1 項、第303 條第3 款分別定有明文。
三、查告訴人戊○○告訴被告毀損部分，起訴意旨認被告係犯刑
    法第354 條之毀損器物罪，依同法第357 條之規定，須告訴
    乃論。因告訴人戊○○已與被告達成和解，並於99年6 月30
    日具狀撤回告訴，有刑事撤回狀1 紙附卷可憑（本院卷第26
    頁），而公訴人認此部分事實，如成立犯罪與前揭論罪科刑
    之殺人未遂罪間，有想像競合犯之裁判上一罪關係，爰不另
    為公訴不受理之諭知。
據上論斷，應依刑事訴訟法第299 條第1 項前段，刑法第271 條
第2 項、第1 項、第25條第2 項、第59條，判決如主文。
本案經檢察官己○○到庭執行職務。
中    華    民    國    99    年    8     月    17    日
                  刑事第四庭  審判長法  官 吳 福 森
                                    法  官 吳 錦 佳
                                    法  官 王 素 珍
以上正本證明與原本無異。
如不服本判決應於收受判決後10日內向本院提出上訴書狀，並應
敘述具體理由；其未敘述上訴理由者，應於上訴期間屆滿後20日
內向本院補提理由書（均須按他造當事人之人數附繕本）。「切
勿逕送上級法院」。
                                    書記官 吳 伊 婷
中    華    民    國    99    年    8     月    17    日
附錄本案論罪科刑法條：
中華民國刑法第271條第2項、第1項
（普通殺人罪）
殺人者，處死刑、無期徒刑或10 年以上有期徒刑。
前項之未遂犯罰之。
預備犯第1 項之罪者，處2 年以下有期徒刑。

司法院資訊處製作；財團法人民間司法改革基金會備份。
